臺灣士林地方法院民事判決　　　　　　　 100年度小字第2號
原　　　告　鄭宜平
訴訟代理人　辛碧雲
被　　　告　永豐商業銀行股份有限公司
法定代理人　邱正雄
訴訟代理人　馬康玲
上列當事人間債務人異議之訴事件，本院於民國100 年5 月16日
言詞辯論終結，判決如下：
    主  文
被告應給付原告新臺幣捌萬伍仟捌佰拾元，及自民國一百年
四月二十二日起至清償日止，按週年利率百分之五計算之利息。
訴訟費用新臺幣壹仟元由被告負擔。
本判決得假執行。
    事  實  及  理  由
壹、程序部分：
一、按訴狀送達後，原告不得將原訴變更或追加他訴。但因情事
    變更而以他項聲明代最初之聲明者，不在此限。民事訴訟法
    第255 條第1 項第4 款定有明文。本件原告起訴原聲明：本
    院99年度司執字第13830 號給付會款強制執行事件（下稱「
    系爭強制執行事件」）之強制執行程序應予撤銷。嗣前開強
    制執行程序業經被告撤回在案，此有本院民事執行處通知存
    卷可稽（本院卷第76頁）。原告乃依不當得利之法律關係請
    求被告返還業已執行之金額，並變更聲明為：被告應返還原
    告新臺幣（下同）8 萬5,833 元，及自民國100 年4 月22日
    起至清償日止，按週年利率5%計算之利息。原告所為核屬因
    情事變更而以他項聲明代最初之聲明，依照前開法律規定，
    原告所為前開訴之變更，與法相合，應予准許，先予敘明。
二、按「同一地方法院適用簡易程序審理事件事務分配辦法」第
    4 條第2 項規定：「通常訴訟事件因訴之變更或一部撤回，
    致其訴之全部屬於民事訴訟法第436 條之8之範圍者，承辦
    法官應以裁定改用小額程序，並將該通常訴訟事件報結後改
    分為小額事件，由原法官或受命法官依小額程序繼續審理。
    本件原告起訴原聲明：系爭強制執行事件之強制執行程序應
    予撤銷。嗣變更聲明為：被告應返還原告8 萬5,833 元，及
    自100 年4 月22日起至清償日止，按週年利率5%計算之利息
    。致其訴之全部屬於民事訴訟法第436 條之8第1 項所規定
    應適用小額訴訟程序之範圍，依前揭規定，自應由本院改用
    小額程序繼續審理，先予敘明。
貳、實體部分：
一、原告主張：兩造間前經臺灣臺北地方法院於71年6 月29日，
    以該院71年度訴字第6536號判決（下稱「系爭判決」）判命
    原告應給付被告122 萬1,000 元及法定遲延利息確定。被告
    乃於99年3 月24日以系爭判決為執行名義聲請強制執行，經
    分系爭強制執行事件在案。嗣被告於受領利息5 萬4,093 元
    及違約金3 萬1,740 元後，業已撤回系爭強制執行事件。惟
    系爭判決之確定證明書係於72年3 月7 日核發，被告於99年
    3 月24日始聲請系爭強制執行事件，其請求權顯已逾15年時
    效期間而消滅。原告已於99年5 月25日為拒絕給付之意思表
    示，是被告受領上開款項顯係無法律上之原因而受有利益。
    爰依不當得利之法律關係，請求被告返還因系爭強制執行事
    件所受領之款項等語。並聲明：被告應返還原告8 萬5,833
    元，及自100 年4 月22日起至清償日止，按週年利率5%計算
    之利息。
二、被告則以：被告對於原告之本金、超過5 年之利息及超過15
    年之違約金債權部分請求權雖已分別罹於時效而消滅，然自
    94 年3月24日起至原告拒絕給付之意思表示送達之99年5 月
    25日止已發生之利息，及自84年3 月24日起至99年5 月25日
    止已發生之違約金均未罹於時效消滅，原告自不得拒絕給付
    。故其受領8 萬5,833 元尚非無法律上之原因等語，資為抗
    辯。並聲明：原告之訴駁回。
三、兩造不爭執之事項：
  (一)被告於71年間訴請被告清償保證債務。經臺灣臺北地方法院
    於71年6 月29日判決被告勝訴確定。被告於99年3 月24日以
    系爭判決為執行名義，聲請強制執行，經本院以系爭強制執
    行事件受理在案。
  (二)被告於99年5 月28日開始就原告於第三人聯成化學科技股份
    有限公司薪資扣款受償，合計受償金額5 萬4,093 元後，已
    撤回系爭強制執行事件其餘部分之強制執行。
  (三)原告於99年5 月19日提起本件訴訟，並主張時效抗辯。
四、得心證之理由：
    原告主張其雖對被告負有保證債務，然原告債權之請求權已
    罹於時效而消滅，被告於其拒絕給付後，受領8 萬5,833 元
    ，自屬不當得利等語，然為被告所否認。是本件之爭點為：
    被告於原告為時效抗辯後，受領利息及違約金8 萬5,833 元
    ，是否為不當得利？茲論述如下
  (一)按民法總則第6 章消滅時效規定之立法理由載明我國消滅時
    效制度係採德國制，消滅時效之結果，喪失其權利之請求權
    ，而非權利本身之喪失。請求權經若干年不行使而消滅，蓋
    期交易之安全、維持社會之秩序。該立法理由明確指出債務
    人於時效完成後行使抗辯權時，將使該當權利之請求權歸於
    消滅。另司法院院字第2424號解釋：「請求權之消滅時效完
    成後，民法第144 條第1 項僅認債務人有拒絕給付之抗辯權
    ，非使請求權當然消滅，若債務人未以消滅時效之完成為拒
    絕給付之抗辯，法院自不得據此即認請求權已消滅」，及最
    高法院29年上字第1195號判例：「民法第144 條第1 項規定
    時效完成後，債務人得拒絕給付，是消滅時效完成之效力，
    不過發生拒絕給付之抗辯權，並非使請求權當然消滅，債務
    人若不行使其抗辯權，法院自不得以消滅時效業已完成，即
    認請求權已歸消滅。」均亦指出，債務人於請求權時效期間
    屆滿時，取得時效抗辯權，一經行使抗辯權，該當請求權即
    歸於消滅。又主權利因時效消滅者，其效力及於從權利，民
    法第146 條定有明文。而該條立法理由復指出：「謹按權利
    有主從之別，從權利之時效，雖未完成，而主權利既因時效
    而消滅，則從權利亦隨之消滅，此蓋以從隨主之原則也」。
    故主債權因時效消滅者，其效力應及於已屆期之遲延利息，
    至未屆期之利息，債權人既無請求權，自無請求權時效期間
    是否完成之問題。債務人於時效完成時，得行使抗辯權。一
    經行使抗辯權，該當權利之請求權即歸於消滅，從權利之時
    效雖未完成，亦隨之而消滅。此為時效制度之使然。最高法
    院99年度第5 次民事庭會議決議亦同此見解，可資參照。
  (二)經查，被告於71年間訴請被告清償保證債務，經臺灣臺北地
    方法院於71年6 月29日以系爭判決判決被告勝訴確定。被告
    乃於99年3 月24日以系爭判決為執行名義，聲請強制執行等
    情，為兩造所不爭執（見上三之(一)）。是原告對被告之本金
    債權自71年6 月29日系爭判決確定時起，重新起算，已逾15
    年時效期間。原告於99年5 月19日提起本件訴訟向被告為時
    效抗辯後（見上三之(三)），被告之本金債權之請求權即歸於
    消滅。揆諸上開說明，該利息債權之時效雖未完成，亦隨之
    而消滅，應屬明確。
  (三)被告固主張其依系爭判決得受償違約金3 萬1,740 元云云。
    惟查，被告於71年間起訴時固曾請求被告給付按每百元5 分
    計算之違約金（見本院卷第12頁），然其業於該事件中減縮
    請求之金額（見本院卷第15頁）。故系爭判決僅命原告應給
    付被告122 萬1,000 元，及自71年4 月3 日起至清償日止，
    按中央銀行核定放款利率計算之利息，而未判命原告應給付
    被告違約金。從而，被告以系爭判決為執行名義所得聲請執
    行及受償者，亦以上開判決所命給付之本金、利息為限，辯
    稱其依系爭判決仍得受償自84年3 月24日起至99年5 月25日
    止按週年利率1%計算之違約金云云，顯有誤會，而不可採。
  (四)次按無法律上之原因而受利益，致他人受損害者，應返還其
    利益。民法第179 條前段定有明文。又債權人之請求權如已
    罹於消滅時效期間，經債務人為拒絕給付之抗辯時，債務人
    即無給付義務，應認債權人經強制執行程序所受領之金額為
    無法律上之原因而受之利益。原告於為時效抗辯後，被告仍
    於99年5 月28日受償8 萬5,833 元。雖被告抗辯係抵充利息
    5 萬4,093 元及違約金3 萬1,740 元，為抵充違約金部分不
    可採已如四(三)所述，是上開受償金額，依本院民事執行處99
    年3 月30日扣押命令所示，依法定順序而為抵充，應先抵充
    執行費1,672 元、次充利息5 萬4,093 元，其餘則充原本3
    萬68元（民法第323 條規定參照），業經被告自認在卷（本
    院卷第72頁背面）。原告於為時效抗辯後本無給付義務，被
    告因系爭強制執行事件而受領之利息5 萬4,093 元，原本3
    萬68元，即已欠缺法律上之原因。而系爭執行本件已因原告
    之抗辯而非得執行，則被告因聲請執行產生之執行費1,672
    元，亦非得請求原告負擔，其就此所為受領，亦乏法律上之
    原因。準此，原告依不當得利之法律關係，請求被告返還上
    開金額，即屬有據。
  (五)再按，受領人於受領時，知無法律上之原因或其後知之者，
    應將受領時所得之利益，或知無法律上之原因時所現存之利
    益，附加利息，一併償還。應付利息之債務，其利率未經約
    定，亦無法律可據者，週年利率為5%。民法第182 條第2 項
    前段、第203 條分別定有明文。原告為時效抗辯時，被告即
    已知悉其受領之金額為無法律上之原因，是其嗣後受領上開
    金額，即應自受領時起附加利息償還原告。故原告就被告應
    返還之8 萬5,833 元，請求自被告受領給付翌日之100 年4
    月22日起至清償日止，按週年利率5%計付之利息，應屬有據
    。
五、綜上所述，原告之本金債權之請求權既已因時效完成而消滅
    ，則其利息權利之請求權亦應隨之消滅。且被告已於系爭判
    決之本案訴訟中減縮請求之金額，系爭判決並未命原告給付
    違約金。從而，原告依不當得利之法律關係，請求被告給付
    8 萬5,833 元，及自100 年4 月22日起至清償日止，按週年
    利率5%計付之利息，為有理由，應予准許。
六、本件事證已臻明確，其餘兩造主張、陳述暨所提之證據，經
    審酌均與本院前揭判斷不生影響，爰不一一詳予論述，附此
    敘明。
七、本件係就民事訴訟法第436 條之8 第1 項適用小額程序所為
    被告敗訴之判決，依同法第436 條之20規定，應依職權宣告
    假執行，並依職權確定訴訟費用額共為1,000 元（第一審裁
    判費），應由被告負擔。
八、據上論結，原告之訴為有理由，依民事訴訟法第79條、第43
    6 條之8 第1 項、第436 條之20之規定，判決如主文。
中    華    民    國  100     年    6     月    7     日
                  民事第三庭審判長法  官  王本源
                                  法  官  施月燿
                                  法  官  林尚諭
以上正本係照原本作成。
如不服本判決，應於送達後20日內，向本院提出上訴狀並應記載
上訴理由，表明關於原判決所違背之法令及其具體內容與依訴訟
資料可認為原判決有違背法令之具體事實，如於本判決宣示後送
達前提起上訴者，應於判決送達後20日內補提上訴理由書（須附
繕本）。
中    華    民    國  100     年    6     月    7     日
                                  書記官  吳華瑋